【裁判字號】    97,易,3651
【裁判日期】    980216
【裁判案由】    重利
【裁判全文】
臺灣臺北地方法院刑事判決              97年度易字第3651號
公  訴  人  臺灣臺北地方法院檢察署檢察官
被      告  丙○○
上列被告因重利案件，經檢察官聲請以簡易判決處刑（九十七年
度偵字第二一七○八號），本院認為不宜以簡易判決處刑（九十
七年簡字第四七八四號），改依通常程序審理，判決如下：
    主  文
丙○○乘他人急迫貸以金錢，而取得與原本顯不相當之重利，處
拘役拾伍日，如易科罰金，以新臺幣壹仟元折算壹日；又乘他人
急迫貸以金錢，而取得與原本顯不相當之重利，處拘役拾伍日，
如易科罰金，以新臺幣壹仟元折算壹日；應執行拘役貳拾日，如
易科罰金，以新臺幣壹仟元折算壹日。
    事  實
一、丙○○於民國九十七年二月初某時，在臺北市大安區○○○
    路○段七十五之一號大安森林公園附近，明知甲○○因打麻
    將輸錢，亟需現款清償賭債，竟基於重利之犯意，將新臺幣
    （下同）四萬元之款項貸予甲○○，甲○○除簽立借據及面
    額四萬元本票為擔保，並提供汽車駕駛執照、營業登記證影
    本為憑外，尚同意分本金二萬元、二萬元清償，第一筆本金
    二萬元，分十次清償完畢，每三天清償二千一百元，三十天
    償還本金連同利息二萬一千元，第二筆本金二萬元，分十次
    清償完畢，每三天清償二千一百元，三十天償還本金連同利
    息二萬一千元，共計償還本金及利息四萬二千元，以此方式
    收取與原本顯不相當之本金百分之五月息（即週年利率百分
    之六十）。另於九十七年四月十三日，在大安森林公園附近
    ，明知乙○○因酒後駕車遭警舉發，亟需現款繳清罰鍰，另
    基於重利之犯意，將一萬五千元之款項貸予乙○○，陳同意
    分十次清償完畢，每三天清償一千八百元，三十天償還本金
    連同利息一萬八千元，以此方式收取與原本顯不相當之本金
    百分之二十月息（即週年利率百分之二百四十）。
二、案經臺北市政府警察局大安分局報請臺灣臺北地方法院檢察
    署檢察官偵查聲請以簡易判決處刑，經本院認為不宜以簡易
    判決處刑，改依通常程序審理。
    理  由
壹、程序部分：
    按被告以外之人於審判外之言詞或書面陳述，除法律有規定
    者外，不得作為證據，刑事訴訟法第一百五十九條第一項定
    有明文；復按被告以外之人於偵查中向檢察官所為之陳述，
    除顯有不可信之情況者外，得為證據，同法第一百五十九條
    之一第二項亦有規定；另按被告以外之人於審判外之陳述，
    雖不符前四條之規定，而經當事人於審判程序同意作為證據
    ，法院審酌該言詞陳述或書面陳述作成時之情況，認為適當
    者，亦得為證據；當事人、代理人或辯護人於法院調查證據
    時，知有第一百五十九條第一項不得為證據之情形，而未於
    言詞辯論終結前聲明異議者，視為有前項之同意；同法第一
    百五十九條之五規定甚明。本案所據以認定被告丙○○犯罪
    事實之證據，其中部分屬傳聞證據，除證人甲○○於偵查中
    向檢察官所為之陳述，業經具結且無顯不可信之情形存在，
    依刑事訴訟法第一百五十九條之一第二項規定，自具備證據
    能力外；其餘之傳聞證據，因公訴人及被告於本院言詞辯論
    終結前均未對其證據能力聲明異議，本院認該等傳聞證據作
    成之情況亦無不當之情形，依刑事訴訟法第一百五十九條之
    五規定，該等傳聞證據均具備證據能力，合先敘明。
貳、程序部分：
一、訊據被告丙○○固不否認有於大安森林公園附近，因見甲○○亟需現款清償賭債，而將四萬元之款項貸予甲○○，甲○○交付借據、面額四萬元本票、汽車駕駛執照、營業登記證
    影本予伊作為憑證，並同意分本金二萬元、二萬元清償，第
    一筆本金二萬元，分十次清償完畢，每三天清償二千一百元
    ，三十天償還本金連同利息二萬一千元，第二筆本金二萬元
    之償還方式及利息與第一筆相同，共計償還本金及利息四萬
    二千元，而乙○○亟需現款繳納交通罰鍰，亦於九十七年四
    月間向伊借款等語，惟矢口否認有何重利犯行，辯稱甲○○
    迄今仍積欠伊本金及利息共計一萬多元，乙○○連本金都未
    清償完畢，何來交付利息之可言，且伊並無收取與原本顯不
    相當之利息云云。
  (一)關於被告借款四萬元予甲○○，並向甲○○收取月息本金百
    分之五之事實，業據證人甲○○於本院審理中結證稱伊於九
    十七年二月間因打麻將輸錢，亟需現款清償賭債，四處告貸
    無門，最後只好向被告借貸四萬元，伊除簽立借據及面額四
    萬元本票為擔保，並提供汽車駕駛執照、營業登記證影本為
    憑外，尚與被告約定分本金二萬元、二萬元清償，第一筆本
    金二萬元，分十次清償完畢，每三天清償二千一百元，三十
    天償還本金連同利息二萬一千元，第二筆本金二萬元亦分十
    次清償完畢，每三天清償二千一百元，三十天償還本金連同
    利息二萬一千元，共計償還本金及利息四萬二千元等語明確
    （見本院卷第十九、二十頁），經核與被告自陳借款予甲○○之本金、利息、擔保暨償還方式完全相符（見本院卷第二
    十頁反面），另有甲○○汽車駕駛執照暨計程車駕駛人職業
    登記證（見九十七年度他字第二八二六號卷第頁十七）、四
    萬元借據（見九十七年度他字第二八二六號卷第頁）、甲○○所簽發面額四萬元本票（見本院卷第三六頁）附卷可憑，
    堪認證人甲○○上揭證述內容，應屬真實，而可採信。
  (二)證人乙○○曾於警詢中明確證稱伊於九十七年四月十三日，
    在大安森林公園附近，向被告借款一萬五千元，約定分十次
    清償完畢，每三天清償一千八百元，三十天償還本金連同利
    息一萬八千元等情綦詳，證人乙○○後經本院傳喚、拘提雖
    均未能到庭作證說明其餘借款細節（見本院卷第十七、三二
    頁），惟證人乙○○所為上揭證述內容核與被告於九十七年
    四月二十二日警詢中自承伊係借款一萬五千元予乙○○，伊
    會交付一張註明還款日期之記帳卡片予借款人作為還款憑證
    ，如有簽署「郭」一字，則代表已清償等語大致相符（見九
    十七年度他字第二八二六號卷第十二頁），且由警方所查扣
    「乙○○還款記帳卡」列有「四月十三日、十六日、十九日
    、二十二日、二十五日、二十八日、五月一日、四日、七日
    、十日」等十次還款日期，下方並載有一千八百元之還款數
    額（見九十七年度他字第二八二六號卷第二一頁），其中四
    月十三日、十六日、十九日期欄下或蓋有不詳圖案印文，或
    簽有「郭」一字，其餘日期欄下方則為空白，兼衡以被告於
    本院審理中明確陳稱乙○○共計還了三次一千八百元等語可
    徵（見本院卷第三四頁），證人乙○○於警詢中指證明伊向
    被告借款一萬五千元，約定分十次清償完畢，每三天清償一
    千八百元，三十天償還本金連同利息一萬八千元等情應屬真
    實可採；至被告雖於本院審理中改稱乙○○係向伊借款本金
    四萬七千元，原本約定為月息本金百分之五，然因乙○○無
    法償還，遂協商同意乙○○得以每三天給付一千八百元之方
    式分期償還本金四萬七千元，利息則全部免除云云（見本院
    卷第三三頁反面），然查，被告於本院審理中所為供述，顯
    與被告於九十七年四月二十二日警詢中明確表示伊係借款一
    萬五千元予乙○○等情自相矛盾，且上揭「乙○○還款記帳
    卡」僅列有十次還款日期，總計還款金額為一萬八千元，亦
    與被告所述本金四萬七千元不相吻合，參以被告與乙○○素
    昧平生，且係為賺取利息而借款予乙○○，焉有可能僅因乙○○無法如期償還本金利息，即輕易同意免除全部利息，並
    承諾乙○○得享有更優惠條件即完全不計利息僅分期償還本
    金？被告上揭所辯，與一般民間借款常情有違，應係事後翻
    異之詞，自不能採信。
  (三)按「刑法之重利罪，須乘他人急迫、輕率或無經驗，貸以金
    錢或其他物品，而取得與原本顯不相當之重利者，始足成立
    。其所謂與原本顯不相當之重利，係指就原本利率、時期核
    算及參酌當地之經濟狀況，較之一般債務之利息，顯有特殊
    之超額者而言。」，有最高法院八十八年度台上字第二三九
    六號裁判可參。經查，甲○○係因打麻將輸錢，亟需現款清
    償賭債，四處告貸無門，迫於無奈而以本金百分之五之月息
    （即週年利率百分之六十）向被告借貸四萬元，另乙○○向
    被告借款一萬五千元，每三天清償一千八百元，三十天償還
    十次共計一萬八千元，約定月息為本金百分之二十（即週年
    利率百分之二百四十），已如前述，被告復於本院審理中明
    確陳稱乙○○係因酒後駕車遭警舉發，亟需現款繳清罰鍰，
    始向伊借款繳罰單等情無誤（見本院卷第十九頁），堪認甲○○、乙○○於借款當時確實處於亟需現金卻四處告貸無門
    之急迫狀況，又本件被告借款予甲○○、乙○○收取之利息
    分別為月息本金百分之五（即週年利率百分之六十）、月息
    本金百分之二十（即週年利率百分之二百四十），均高出民
    法第二百零三條所定週年利率百分之二十之利息上限甚多，
    再參酌現今社會經濟狀況，銀行利率均一再調降，一般民間
    借貸利息雖較銀行貸出利率為高，然依被告上揭借貸利率觀
    之，其所收取之利息亦與所貸之金額顯不相當，甲○○、乙○○之所以願付如此高額利息，無非急迫需用金錢，被告乘
    甲○○、乙○○急迫之際貸予金錢，謀取與原本顯不相當重
    利之情，應至屬明確。又所謂「取得」與原本顯不相當之重
    利，係指行為人已由借貸人一方獲得該顯不相當之重利者而
    言，至取得之時期方式如何，為於借貸時同時扣取，抑按日
    按月交付，及已取得之多寡及次數與債務人是否承認，皆非
    所問，本件借款人甲○○、乙○○雖僅清償部分借款債務，
    尚未能完全清償全部本利，惟其等於借款之初即與被告約定
    以分期償還本金連同利息之方式清償，並已分期償還部分借
    款債務，是被告確已向借款人甲○○、乙○○取得與原本顯
    不相當之重利，亦可認定。
  (四)綜上所述，本件事證明確，被告有乘他人急迫貸以金錢而取
    得與原本顯不相當之重利之犯行，堪以認定，應依法論科。
二、核被告所為，係犯刑法第三百四十四條之重利罪。而被告分
    別貸予甲○○、乙○○金錢以收取重利之行為，犯意各別，
    行為互殊，應予分論併罰。爰審酌被告乘他人急迫，貸以金
    錢，而取得與原本顯不相當之重利，對該等經濟較為弱勢民
    眾之日常生計產生一定程度之影響，犯後未能坦認全部犯罪
    情節，惟念被告借款規模並非龐大，所收取利息數額僅區區
    數千元，且未曾以非法手段催討債務，借款人迄今仍未清償
    全部本利，暨考量被告之素行、生活狀況、智識程度、犯罪
    之動機等一切情狀，分別量處如主文所示之刑，定其應執行
    刑，並諭知易科罰金之折算標準，以為儆懲。
據上論斷，應依刑事訴訟法第二百八十四條之一、第四百五十二
條、第二百九十九條第一項前段，刑法第三百四十四條、第五十
一條第五款、第四十一條第一項前段，刑法施行法第一條之一第
一項、第二項前段，判決如主文。
本案經檢察官黃兆揚到庭執行職務。
中    華    民    國    98    年    2     月    16    日
                  刑事第十四庭  法  官  李家慧
以上正本證明與原本無異。
如不服本判決應於收受送達後10日內向本院提出上訴書狀，並應
敘述具體理由；其未敘述上訴理由者，應於上訴期間屆滿後20日
內向本院補提理由書（均須按他造當事人之人數附繕）「切勿逕
送上級法院」。
                                書記官  鄭淑丰
中    華    民    國    98    年    2     月    16    日
附錄本件論罪科刑法條：
中華民國刑法第344條
（重利罪）
乘他人急迫、輕率或無經驗貸以金錢或其他物品，而取得與原本
顯不相當之重利者，處1年以下有期徒刑、拘役或科或併科1千元
以下罰金。


司法院資訊處製作；財團法人民間司法改革基金會備份。
